【裁判字號】    97,交聲,195
【裁判日期】    970627
【裁判案由】    違反道路交通管理處罰條例聲明異議
【裁判全文】
臺灣基隆地方法院交通事件裁定        97年度交聲字第195 號
原處分機關  交通部公路總局臺北區監理所基隆監理站
受處分人即
異  議  人  甲○○
上列受處分人即異議人因違反道路交通管理處罰條例案件，對於
交通部公路總局臺北區監理所基隆監理站民國97年5 月16日所為
之裁決（基監字第裁42-RB0000000號），聲明異議，本院裁定如
下：
    主    文
原處分撤銷。
甲○○汽車駕駛人，駕駛汽車經測試檢定酒精濃度超過規定標準
，處罰鍰新台幣壹萬伍仟元。
    理    由
一、本件異議人甲○○於民國（下同）97年5 月15日23時07分許
    ，騎乘AG2-402 號重型機車行經基隆市○○路（八堵涵洞）
    時，因「酒後駕車、酒精濃度測試值0.39毫克」違規，經基
    隆市警察局第三分局依違反道路交通管理處罰條例第35條第
    1 項第1 款，以基警交字第RB0000000 號舉發違反道路交通
    管理事件通知單當場舉發，本站於97年5 月16日以基監字第
    裁42-RB0000000號裁決書，依道路交通管理處罰條例第35條
    第1 項第1 款規定，裁處異議人吊扣其職業大拖車駕駛執照
    1 年、罰鍰新臺幣 (下同)15,000 元並施以道安講習，於法
    並無不合等詞。
二、聲明異議意旨略以：異議人為領有職業大拖車駕駛執照之駕
    駛人，並未領有重型機車駕駛執照，因駕駛重型機車違規，
    而被吊扣職業大拖車駕駛執照，裁罰乃屬不當，依法亦屬無
    據；且吊扣其職業大拖車駕照將嚴重影響其生計，是爰請求
    撤銷原處分關於吊扣職業聯結車駕照12個月之部分，另為適
    當處分等語。
三、按汽車駕駛人飲用酒類或其他類似物後，其吐氣所含酒精濃
    度超過每公升0.25毫克，不得駕車；駕駛汽車經測試檢定酒
    精濃度超過標準，處汽車駕駛人罰鍰1 萬5 千元以上6 萬元
    以下，並當場移置保管該汽車及吊扣駕駛執照1 年，道路交
    通安全規則第114 條第2 款、道路交通管理處罰條例第35條
    第1 項第1 款分別定有明文。復按道路交通管理處罰條例第
    68條業於94年12月14日修正，並自95年3 月1 日施行，修正
    前之道路交通管理處罰條例第68條規定：「汽車駕駛人，因
    違反本條例及道路交通安全規則之規定，受吊扣或吊銷駕駛
    執照處分時，吊扣或吊銷其持有各級車類之駕駛執照。」而
    修正後之道路交通管理處罰條例第68條規定：「汽車駕駛人
    ，因違反本條例及道路交通安全規則之規定，受吊銷駕駛執
    照處分時，吊銷其持有各級車類之駕駛執照。」查，該條文
    修正前，其原提案修正條文為：「汽、機車駕駛人，因違反
    本條例及道路交通安全規則之規定，受吊扣或吊銷駕駛執照
    處分時，吊扣或吊銷其違法或違規當時所駕駛車輛之駕駛執
    照。」，其立法理由略以：「原條文將違法或違規駕駛人所
    持有各級車類之駕駛執照一併吊扣或吊銷，失之過酷，影響
    人民工作及生活甚鉅，爰修正之」等語，是以其立法意旨在
    於違規行為對道路交通秩序之維持及道路交通安全已生較大
    之影響，故規定吊扣或吊銷其持有各級車類之駕駛執照，以
    限制其繼續駕車行駛道路之權利，其係屬駕駛行為之限制，
    並不因所持駕駛執照種類不同而有所差異。則參照上開立法
    理由及立法經過，依修正後之條文，按上開規定受「吊銷駕
    照」處分者，仍維持吊銷其持有各級車類之駕駛執照，至於
    受「吊扣駕照」處分者，則僅「吊扣」其違法或違規當時所
    駕駛車輛之駕駛執照，不再吊扣其持有各級車類之駕駛執照
    ，此觀之立法理由及立法經過至明。又行政行為，採取之方
    法所造成之損害不得與欲達成目的之利益顯失均衡，行政程
    序法第7 條第3 款定有明文及行政罰法第18條意旨可參。查
    裁決機關於本件異議人無重型機車之駕照可供吊扣時，吊扣
    其職業大拖車駕照以代之，雖可達成限制駕駛人繼續駕駛該
    級車類行駛之目的，惟亦同時造成限制駕駛人繼續駕駛該級
    職業大貨車等車類行駛之結果，所造成之損害（異議人喪失
    繼續駕駛職業聯結車之權利）已與欲達成目的（限制異議人
    駕駛重型機車，以預防酒後駕駛重型機車所造成之危險）之
    利益顯失均衡。再行政行為，非有正當理由，不得為差別待
    遇，行政程序法第6 條亦有明文。查駕駛重型機車與駕駛聯
    結車對於用路安全之危險性有高低之別，是監理機關就不同
    等級車輛給予不同管理及監督，以符合實際需求。從而，異
    議人雖無重型機車駕駛執照，而擁有職業聯結車駕駛資格，
    惟其於酒後駕駛重型機車時，所造成用路安全之危險性，與
    僅擁有重型機車駕駛執照者所造成之危險性並無任何不同，
    惟一般擁有重型機車駕駛執照者，於酒後駕車時，僅吊扣其
    重型機車駕駛資格，而本件異議人其所造成之危險性並未因
    而不同，業如前述，卻須剝奪其職業駕駛資格，顯然係就相
    同案件為不同之處理。綜上，原處分因違反行政法上處罰法
    定原則、不當聯結禁止原則、比例原則、平等原則，而有得
    為撤銷之原因。
四、經查：
  (一)異議人在上開時、地駕駛車牌號碼AG2-402 號重型機車，行
    經基隆市○○路時，經警檢測其酒精濃度超過標準（酒測呼
    氣值達0.39mg/l）之違規，經基隆市警察局第三分局以基警
    交字第RB0000000 號舉發違反道路交通管理事件通知單依法
    舉發，並經原處分機關依道路交通管理處罰條例第35條第1
    項第1 款規定裁處異議人罰鍰15,000元（97年5 月16日已繳
    罰），並吊扣職業大貨車駕駛執照12個月、施以道安講習等
    情，業據異議人於聲明異議中所不爭執，並有舉發違反道路
    交通管理事件通知單及原處分機關之裁決書各1 份附卷可稽
    ，其前開違規行為堪以認定。
  (二)惟核異議人之違規行為係發生於97年5 月15日，自應依修正
    後之道路交通管理處罰條例第68條裁處。且修正後道路交通
    管理處罰條例第68條之規定，既將「吊扣」等字刪除，是依
    前開說明，駕駛人受吊扣駕駛執照處分時，不再吊扣其持有
    各級車類之駕駛執照，故原處分機關於作成吊扣駕駛執照處
    分時，應就行為人所應吊扣之駕駛執照種類予以限定，始符
    合依法行政原則。是依前述異議人依法所受之處分應為限制
    其駕駛重型機車之權利，而異議人持有之駕駛執照為職業大
    貨車駕駛執照，且其係以駕駛大貨車為業，亦未領有重型機
    車駕駛執照，此為異議人所不爭執，復有駕照基本資料及本
    院之電話記錄表在卷可稽，是異議人自無重型機車駕駛執照
    可供吊扣，若原處分機關因異議人無重型機車駕駛執照可供
    吊扣，而逕行吊扣異議人之職業大拖車駕駛執照，此舉顯已
    逾越修正後道路交通管理處罰條例第68條之規範意涵及範圍
    ，同時將剝奪異議人駕駛大拖車之權利，對異議人之工作權
    造成極大之損害，故受處分人此部分異議理由，自屬可採。
    綜上所述，本件異議人駕駛重型機車時酒精濃度超過規定標
    準之違規行為，事證明確，足堪認定，原處分機關就此部分
    認定應依道路交通管理處罰條例第35條第1 項第1 款裁處異
    議人罰鍰15,000元則核無不當，且異議人就此部分並未聲明
    為異議，合先敘明。惟就裁處吊扣異議人職業大貨車駕駛執
    照12個月之裁罰部分，因本件異議人係駕駛重型機車之違規
    ，且異議人未領有重型機車駕駛執照，而無從予以吊扣；依
    新修正之道路交通管理處罰條例第68條規定，尚不得吊扣其
    現尚有效之其他各級駕駛執照，原處分機關未審酌新修正之
    法律規定，而作成吊扣異議人職業大拖車駕駛執照之處分，
    即非適法。
  (三)再按汽車駕駛人，有下列情形之一者，應接受道路交通安全
    講習：一、違規肇事受吊扣駕駛執照處分，道路交通管理處
    罰條例第24條第1 項第1 款定有明文。查異議人並未持有機
    車駕駛執照，而不得處以吊扣機車駕駛執照之處分，已如前
    述，顯見本件核與道路交通管理處罰條例第24條第1 項第1
    款所規定之違規肇事「受吊扣駕駛執照處分」之要件不符，
    自不得依該條規定命異議人接受道路交通安全講習。
五、綜上所述，原處分機關既不得對異議人為吊扣異議人職業大
    拖車駕駛執照12個月之處分，自亦不得依道路交通管理處罰
    條例第24第1 項第2 款，為異議人應接受道路交通安全講習
    之處分。從而，異議人提起本件聲明異議，為有理由，應由
    本院撤銷上開部分之原處分，諭知不罰。至異議駕駛重型機
    車經測試檢定酒精濃度超過規定標準，處罰鍰15,000元部分
    ，迭經異議人陳稱願接受罰鍰之處分，且亦已繳納罰鍰完畢
    等語在卷，自非異議人聲明異議之標的，附此敘明。從而，
    本件異議為有理由，爰撤銷原處分關於吊扣職業大拖車駕駛
    執照12個月、施以道路安全講習部分之處分。
六、據上論斷，應依道路交通管理處罰條例第87條第2 項、道路
    交通案件處理辦法第20條前段，裁定如主文。
中    華    民    國    97    年    6     月    27    日
                  交通法庭    法  官  何怡穎
上正本證明與原本無異。
如不服本裁定應於送達後5日內向本院提出抗告狀。
中    華    民    國    97    年    6     月    27    日
                              書記官  鄭梅君


司法院資訊處製作；財團法人民間司法改革基金會備份。
